【裁判字號】    89,上訴,1509
【裁判日期】    890216
【裁判案由】    偽造有價證券等
【裁判全文】
臺灣高等法院刑事判決                          八十九年度上訴字第一五九號
    上  訴  人  臺灣板橋地方法院檢察署檢察官
    被      告  甲○○
    指定辯護人  本院公設辯護人
右上訴人因被告偽造有價證券等案件，不服臺灣板橋地方法院八十八年度訴字第六三
○號，中華民國八十九年二月十六日第一審判決（起訴案號：臺灣板橋地方法院檢察
署八十七年度偵字第一八四三三號、八十八年偵字第一七四四號）提起上訴，本院判
決如左：
    主      文
上訴駁回。
    理      由
一、公訴意旨略以：被告甲○○於民國（下同）八十四年一月間因故得知乙○○需款
    周轉，竟意圖為自己不法之利益，表明可為其介紹金主，致乙○○不疑有他，委
    託被告辦理借款新臺幣（下同）二十五萬元，及辦理以其所有座落於臺北縣土城
    市○○段員林小段三六八地號上門牌號碼為土城市○○路○段二七八巷十二號四
    樓之房地設定抵押借款之事宜，復簽發空白本票一紙予被告。被告明知乙○○僅
擬借款二十五萬元，設定抵押權所擔保之債權亦以此為限，竟於八十四年一月間
    至臺北縣土城市○○路黃墩墉（起訴書誤載為：黃敦墉）開設之代書事務所，以
    乙○○名義向劉秉景借款一百萬元，並於乙○○所簽發之本票上填載面額為一百
    萬元，而偽造上開有價證券，交付劉秉景；且委託不知情之黃墩墉辦理擔保一百
    萬元債權之抵押權設定登記，而黃墩墉再委託職員蔡瓊珠於土地建築改良物抵押
    權設定契約書上記載共同擔保債權一百二十萬元（查實際登記為一百十二萬元，
    非一百二十萬元），並持上開偽造之契約書前往臺北縣板橋地政事務所辦理抵押
    權登記，致該管公務人員將之登載於上開土地、建物登記簿上，致生損害於乙○
    ○及土地建物登記之正確性。劉秉景即交付一百萬元予被告，被告除支付乙○○
    二十餘萬元外，餘均據為己用，並花用殆盡。嗣於八十四年五月間，劉秉景因被
    告及乙○○均未支付本息，而查封上開房、地時，乙○○始知上情，案經乙○○
    訴請偵辦。因認被告涉犯刑法第三百三十九條第二項之詐欺得利罪、第二百零一
    條之偽造有價證券罪、第二百十六條、第二百十條之行使偽造私文書罪、第二百
    十四條之使公務員登載不實文書等罪嫌。
二、按犯罪事實應依證據認定之，無證據不得推定其犯罪事實，刑事訴訟法第一百五
    十四條定有明文。而告訴人之告訴，係以使被告受刑事追訴為目的，是其陳述是
    否與事實相符，自應調查其他證據以資審認（最高法院五十三年臺上字第一三０
    ０號判例意參照）；即必須藉由補強證據之存在，以增強或擔保告訴人陳述之證
    明力，告訴人之陳述始適合作為認定犯罪事實之基礎。又刑事訴訟採實體的真實
    發見主義，且被告無自證其無罪之義務，故認定被告犯罪事實須有積極明確之證
    據，而不能以推測或擬制之方法作為裁判基礎，倘積極證據不足證明犯罪事實時
    ，被告之抗辯或反證縱屬虛偽或不能證明，仍不能以此資為積極證據應予採信之
    理由（最高法院三十上字第四八二號判例意旨參照）。再認定犯罪事實所憑之證
    據，無論係直接證據或間接證據，其為訴訟上之證明，須於通常一般之人均不致
    有所懷疑，而得確信其為真實之程度者，始得據為有罪之認定，倘其證明尚未達
    到此一程度，而有合理之懷疑存在時，法院即應為無罪之判決（最高法院七十六
    年臺上字第四九八六號判例意旨參照）。
三、公訴人認被告涉犯前揭罪嫌，係以告訴人乙○○之指訴為主要論據，且以：(1)告
    訴人曾於八十四年十月二十八日發函予被告之律師函一件，其內載明被告超過授
    權借款一百萬元並超貸之情，而被告當時僅與告訴人達成和解願陸續支付本息，
    並未為否認之表示，亦有保證書一紙在卷可稽，顯見被告應有利用告訴人委託其
    辦理借款設定抵押權之際，以該房、地為自己借得款項，致生損害於告訴人之情
    ；(2)觀以告訴人是時已缺款項運用，豈會無收取任何利息而任被告利用其房地借
    款自用？且告訴人係有房、地可供抵押貸款，辦理程序並不困難，亦無以此等方
    式酬謝被告之必要，是被告稱係告訴人同意云云，既無證據可資證明，且與經驗
    法則不符，難以採信等，資為論據。
四、(1)訊據被告自始堅決否認有何偽造有價證券、詐欺得利、行使偽造私文書、使公
      務員登載不實文書之罪嫌，辯稱：當初我在大安銀行工作，告訴人在大安銀行
      有貸款，告訴人貸款有三個月沒有繳，我是承辦人，與告訴人聯繫，告訴人說
      有困難，我說告訴人房屋可能會被拍賣，告訴人請我想辦法，我說有認識代書
      ，可以談談看、作評估，我找黃墩墉代書，評估出來結果，扣除一胎還有殘值
      在，我跟告訴人說，告訴人要我幫忙處理，因為殘值比告訴人要繳利息多，我
      有跟告訴人說我們就多設定為一百萬元，多的利息我來繳，多的利息是要繳給
      代書，告訴人負擔告訴人自己部分，告訴人就把銀行的利息繳清，第二胎利息
      是先扣三個月利息，用三分利計算，另有手續費百分之三，借款金額是一百萬
      元，習慣是加二成，所以設定一百十二萬元，當初設定抵押權時，設定文件有
      經過告訴人過目，告訴人知道是抵押借款一百萬元，我部分的錢由我存入告訴
      人戶頭，每期一萬五千元，包含本金、利息，三個月後，我與告訴人聯絡，告
      訴人說也沒有辦法繳，可不可以跟代書緩一下，代書有緩一段時間，但告訴人
      後來沒有辦法繳出來，對方要求本金要全部還掉；當初在協調時，我與告訴人
      有講好我出二十萬元，劉秉景所說的四十萬元是我交給劉秉景的，我自己交給
      劉秉景二十萬元；在八十四年七月五日我與黃墩墉間的七十五萬元有還清，我
      還現金二十萬元，另有一部分款項是透過黃墩墉的一個會還的，我不知道告訴
      人與劉秉景有無清掉；當時協調時，談到一百萬元、二十五萬元是因為告訴人
      委託我辦這些事，所以我有告訴黃墩墉這些事；保證書的四十八萬元我已還清
      ；本票就是八十五年度執字四五四０號卷第十二頁所示的本票，簽名是告訴人
      自己在黃墩墉事務所簽的，地址也是告訴人寫的，告訴人離開事務所時沒有填
      金額，我就幫他填了，我填一百萬元時，日期還是空白，當初告訴人寫這張本
      票時是八十四年一月十六日；當時是告訴人忘記寫金額，我問過告訴人意見後
      ，我才填金額等語。
    (2)相對於此，告訴人係指稱：在八十四年一月間，因我母親需要醫藥費，沒有辦
      法繳利息，我請被告幫忙，原沒有說設定二胎抵押權，我有說只能借二十五萬
      元到三十萬元，多的我不能還，結果被告給我設定一百二十萬元（查係一百十
      二萬元），被告給我二十萬七千元，我貸款二十五萬元的利息是交給劉秉景，
      二十五萬元利息我全部繳清，其他我繳的部分都是超出我本金的部分，現在劉
      秉景還要跟我要錢；起先因被告有還幾個月，後來被告沒繳了，劉秉景要逼我
      拿二十一萬元的利息出來，我覺得不公平，才會拖到八十七年才告；當初協調
      時，沒有談四十萬元部分，因為他們是用臺語說的，我聽不懂，八十四年二月
      十六日劉秉景打電話給我時，我就有說我只借二十五萬元，我在八十四年八月
      七日還了十五萬元，我還的利息三萬元，是我自己的一萬五千元及幫被告還的
      一萬五千元，原先被告有給，但在八十七年三、四、五月都沒有給，我才告，
      我告以後被告又給，本金尚欠劉秉景七萬元及另尚欠劉秉景利息二十一萬元，
      都應由被告給；八十五年度執字四五四０號執行卷第十二頁的本票影本，名字
      是我簽的，但金額及日期不是我寫的，我告的就是這張本票，我沒有同意借一
      百萬元等語。
    (3)就被告將告訴人房地設定抵押權借款一百萬元一事，是否經告訴人事前同意，
      雙方各執一詞（以上供述均見原審之訊問及審判筆錄）。
五、查本案被告確有受告訴人委託出面以告訴人上開房地為抵押權之擔保透過黃墩墉
    向劉秉景借款，嗣告訴人上開房地所設定者為擔保債權一百十二萬元之抵押權，
    劉秉景並取得告訴人簽名為發票人、面額一百萬元、發票日八十四年一月十六日
    、付款日八十四年四月十五日之本票一張為債權憑證，因扣手續費及前三個月之
    利息，劉秉景實給付被告八十餘萬元，被告轉交告訴人二十萬七千元等事實，為
    被告、告訴人、證人劉秉景、黃墩墉分別於偵審中所承認之事實，並有上開土地
    、建物之登記謄本附於偵查卷可稽，復有原審八十五年度執字第四五四０號拍賣
    抵押物案卷內所附之上揭本票影本可憑。是本案所應審究者厥為是否有充足之事
    證足以證明：被告受告訴人委託辦理上開房地抵押權登記借款時，係未經告訴人
    同意而逾越權限設定借款一百萬元之抵押權，並於上揭本票金額欄內越權填載一
    百萬元？
六、經查：
    (一)被告自始於偵查中即辯稱：係經告訴人同意借款一百萬元等語。就告訴人於偵
      查中提出之上載「茲有甲○○先生尚欠乙○○先生債務四十八萬元，原雙方同
      意分三十二期，每月一期清償壹萬伍仟元，每月十五日前清償，現經雙方同意
      邀江清標先生為甲○○先生保證人，˙˙˙八十四年十一月十八日起」之保證
      書一份（見偵查卷第十九頁）；被告於偵查中係供稱：「我已還部分，尚欠四
      十八萬元，我總共付三十二期，即四十八萬元，期間自八十四年十二月至八十
      七年七月，在八十七年五、六月間我說要晚點付，所以在八十七年七月有繼續
      付，一萬五千元是本金加利息」等語（見偵查卷第十六頁至第十七頁）。於原
      審調查時並稱：此四十八萬元已還清等語。且有被告於八十五年十二月十五日
      起至八十七年七月二十三日止陸續多次匯款一萬五千元或三萬元至告訴人設於
  臺灣省合作金庫五洲支庫第0000000000000號帳戶之匯款委託書
      影本多紙在卷可證。告訴人亦承認此一帳戶係其本人之帳戶（見原審八十九年
      二月二日審判筆錄）。查此一保證書之證據固可證明因告訴人委託被告設定抵
      押權借款一事，被告出具保證書承認負有給付告訴人四十八萬元之債務，惟此
      一債務之存在與被告設定一百十二萬元抵押權及於本票上記載票面金額為一百
      萬元是否係經告訴人同意一節，係屬兩事，可否以此債務之存在推論告訴人之
      指訴係屬實情，已有待商榷。
    (二)證人劉秉景於偵查中結證稱：「我是借給告訴人，是透過被告拿告訴人房地所
      有權狀與本票一百萬元來借錢，錢交給黃墩墉，我不知道被告拿七十萬元之事
      ，一百萬元利息是三分，一個月三萬元利息，八十四年五月三十一日是被告還
      我四十萬元本金，另六十萬部分原先是三分利，即每月利息一萬八千元，因每
      月告訴人會付我三萬元（包括被告的一萬五千元），所以利息遞減；八十四年
      一月十七日，先預扣三個月利息，自此未再付，直到八十四年五月間我查封告
      訴人房地，才陸續還錢」等語（見偵查卷第四十一頁至第四十二頁）；嗣於原
審調查時又結證稱：「當時我在黃墩墉代書事務所做事，黃墩墉說有人來借款
      ，問我可不可以借，我要本票及權狀，黃墩墉當天就拿給我，本票是簽告訴人
      的名字，錢是二天後交給黃墩墉再轉交給被告，利息是月息三分，我是跟被告
      說月息三分，被告說是告訴人借的，利息只給了二期，第一個利息是由黃墩墉
      交給我，後來我就查封房子，查封前，有透過黃墩墉找被告及告訴人，當初協
      調時是到被告家，告訴人怕我查封他房子，就談先還本金四十萬元，被告、黃
      墩墉、被告之父都有在，他們在談，後來我有拿到四十萬元，誰還的我不清楚
      ，協調時告訴人沒有爭執他僅借二十五萬元，是後來還四十萬元後，告訴人跟
      我抱怨他只有借二十五萬元，不是一百萬元，四十萬元給了以後，我又查封一
      次，告訴人是我第二次查封以後抱怨說他只有借二十五萬元，為被告弄成一百
      多萬元，我說這是你們之間的事，沒有告訴人所說八十四年二月十六日曾向我
      抱怨之事；在談四十萬元時，有無談到另六十萬元的利息部分，已不記得，但
      後來都是由告訴人給付，後來他每期給我三萬元，說先還本金，利息以後再說
      ，告訴人是在八十七年間匯最後一筆一萬五千元給我後，就不吭氣，後來再找
      告訴人時，不記得告訴人有沒說已還清，但我有算給告訴人，利息降為二分，
      本金尚差八萬元；告訴人所還之十五萬元不是在上述的四十萬元之內」等語（
      見原審八十八年五月三十一日訊問筆錄）。證人黃墩墉於原審調查時則結證稱
      ：「本件借款是被告透過我，被告說告訴人這邊有一個案子，我們到告訴人住
      處談借款事情，告訴人說都是委託被告在辦，錢是劉秉景一個朋友借的，實借
      是八十幾萬元，先扣三個月利息，利息是二分半或三分已忘記，˙˙˙我去告
      訴人家或是告訴人去我事務所，告訴人都是說全權交給被告處理，應該是攏統
      的說是借款；（問：一百萬元是誰提的？）這種事情我應該會知道，但處理的
      人我沒有印象，當事人是委託被告，我們是一定有得到這樣的訊息，我們才會
      辦，我不記得從誰得來訊息；後來協調時，我是會同劉秉景、告訴人、被告、
      被告父親到被告家去處理，被告也有欠我錢，但我沒有要這個錢，我說先還告
      訴人，後來我有一個會，我就標一個會給告訴人，由告訴人承受交這個會，雙
      方當時有談到二十五萬元或一百萬元的事，（問：告訴人那時有沒有只借二十
    五萬元？被告如何回答？）他們是有談到，那時我印象，是彼此認知的問題，
      有沒有借多的問題，但不管怎樣我們都要處理掉，到被告家去談是借款三個月
      後的一或二個月」等語（見原審八十八年九月六日訊問筆錄）。
    (三)證人劉秉景與黃墩墉固未能就告訴人原有無同意、授權被告出面借款一百萬元
      並設定抵押權之事，為明確之證述。然由其二人之證述可見：(1)被告於原審審
      理時所稱：其應負擔之七十五萬元債務及其利息已還清，及其一部分款項是透
      過黃墩墉的一個會還清云云，其真實性實有疑問。(2)惟於八十四年四、五月間
      ，因被告、告訴人未給付利息予劉秉景，而曾在被告住處協調，當時或在協調
      之前，告訴人並未向債權人劉秉景明白抱怨訴說有關被告係未經其授權貸款一
      百萬元，其實際僅授權借款二十五萬元之事，而係在劉秉景取得被告給付之四
      十萬元，嗣並第二次聲請法院查封拍賣告訴人上開房地之後（查依原審調取上
      開執行案卷查閱結果，應係八十五年五月九日之後），告訴人始抱怨此事。至
      於證人黃墩墉所稱：「（問：告訴人那時有沒有只借二十五萬元？被告如何回
      答？）他們是有談到，那時我印象，是彼此認知的問題，有沒有借多的問題」
      等語，因黃墩墉未能明確回憶起當時被告與告訴人雙方所述之談話確實內容為
      何，證人黃墩墉之證言亦不能證明告訴人於八十四年四、五月間在被告住處協
      調時，有指述被告係未經其授權超貸之情事。再告訴人於偵審中原指訴稱：「
      告訴人於八十四年三月間接獲抵押權人催款通知，始知超貸之情」云云（見偵
      查卷第一頁之告訴狀），亦與其於原審審理時所稱：「八十四年二月十六日劉
      秉景打電話給我時，我就有說我只借二十五萬元」云云之時間，有所出入，證
      人劉秉景復否認有此一情節。
    (四)查若告訴人原未同意被告借款一百萬元，則告訴人於八十四年二、三月間，既
      已知曉上情，於八十四年四、五月間之協調會談中，其為何未能明確向債權人
      劉秉景表明其僅借款二十五萬元，未借款一百萬元，其就逾二十五萬元部分不
      負清償責任，復未對被告採取法律訴追途徑，卻遲至八十四年十月二十八日始
      委託律師發函被告、劉秉景、黃墩墉，指稱被告係未經其授權超貸云云，嗣又
      遲至八十六年七月二日始對被告提起告訴（見八十六年度偵字第一四三九四號
      偵查卷，該案被告甲○○係經檢察官以簽結方式結案），其間，並收受被告所
      匯之金錢轉交予劉秉景？實啟人疑竇，告訴人告訴內容之真實性，自有待斟酌
      ，難以盡信。而告訴人於八十四年十月二十八日寄發予被告之存證信函內容，
      純係告訴人單方面之說詞，亦不適合作為證明告訴人指訴是否真實之補強證據
      。
    (五)被告及告訴人既皆供證承認本件告訴人之所以委託被告辦理設定第二順位抵押
      權事宜，係因告訴人無法支付大安銀行貸款之利息，此見被告及告訴人上述供
      述自明，則本件原係告訴人有求於被告，而非告訴人欲利用抵押房地從中賺取
      利息，告訴人未向被告要求超出二十五萬元以上抵押借款之利息，自屬可能。
      公訴人未斟酌此情，遽以：「觀以告訴人是時已缺款項運用，豈會無收取任何
      利息而任被告利用其房地借款自用？」云云，推論被告係未經告訴人同意超額
      貸款，似嫌牽強。
    (六)由於被告及告訴人二人皆同意接受測謊，原審函請法務部調查局安排時間，通
      知其二人於八十九年一月四日前往接受測謊，經該局人員以控制問題法、混合
      問題法對其二人實施測謊，結果為：「一、甲○○稱：(一)、其有向乙○○借款
      ；(二)、乙○○同意超貸並借其剩餘款項。經測試無情緒波動之反應，應未說謊
      。二、乙○○稱：(一)、其未曾要劉秉景貸款一百萬元；(二)、其不知超貸事。經
      測試呈情緒波動之反應，應係說謊。」，有該局八十九年一月十日陸(三)00
      000000號鑑定通知書一份在卷足考。按測謊鑑定，係依一般人在說謊時
      ，會產生遲疑、緊張、恐懼、不安等心理波動現象，乃以科學方法，由鑑定人
      利用測謊儀器，將受測者之上開情緒波動反應情形加以紀錄，用以分析判斷受
      測者之供述是否違反其內心之真意而屬虛偽不實。故測謊鑑定，倘鑑定人具備
      專業之知識技能，復基於保障緘默權而事先獲得受測者之同意，所使用之測謊
      儀器及其測試之問題與方法又具專業可靠性時，該測謊結果，如就有利之供述
      ，經鑑定人分析判斷有不實之情緒波動反應，依補強性法則，雖不得作為有罪
      判決之唯一證據，但非無證據能力，仍得供裁判之佐證，其證明力如何，事實
      審法院有自由判斷之職權；反之，若其有利之供述，經鑑定並無任何虛偽供述
      之情緒波動反應，又無其他合法之積極證據足以證明該部分之犯罪事實時，即
      可印證其真實性，非不得為有利於受測者之認定（最高法院八十八年度臺上字
      第二九三六號判決意旨參照）。查告訴人所指訴其事先未同意授權被告貸款一
      百萬元等語，既有疑義，難以採信，業見前述，其嗣經實施測謊鑑定之結果，
      就否認向劉秉景借款一百萬元及其事前已知超貸之事，有不實之情緒波動反應
      ，相對於此，被告就同一問題，卻無不實之情緒波動反應，益足見告訴人之指
      訴內容之憑信性，實值得存疑，難以據為不利於被告認定之證據。
七、綜上論述，告訴人指訴之內容，實具有瑕疵，又查無具體客觀之補強證據足資擔
    保其指訴之真實性，告訴人之指訴，尚難採信。此外，復查無確切可信之證據足
    資證明被告有公訴事實所指之詐欺得利、偽造有價證券、行使偽造私文書、使公
    務員登載不實文書罪嫌，自難僅憑告訴人單方面有瑕疵之指證，以擬制、推測之
    方法，遽入人罪，被告犯罪尚屬不能證明，從而原審諭知被告無罪，並說明：至
    於被告與告訴人就本案借款部分各應負擔若干，被告是否尚應支付告訴人金錢，
    及告訴人是否仍對劉秉景負有借款債務，是否已清償完畢，應另由民事爭訟方式
    解決，經核尚無違誤。檢察官上訴意旨仍執陳詞認被告犯罪而指摘原判決不當，
    惟查，被告應負責部分的錢由被告定期存入告訴人戶頭，每期一萬五千元，均有
    單據多紙存卷為憑，雖告訴人認尚有本利等不足之額，被告則主張已經還清，各
    執一詞而有不同，惟告訴人既長期認同被告分擔部分之還款，並予收受，而未有
    異議，即見被告所辯有得告訴人同意而借款一百萬元等情應屬非虛，至事後因計
    算之岐異而有爭執，乃民事糾紛，容不宜反悔而指初未同意被告貸款一百萬元，
    上訴意旨指被告與證人黃墩墉、劉秉景有共同利害關係，惟並無事證證明上開證
    人故為偽證，又黃墩墉另被判決有罪確定乃另一回事，與被告無涉，均難執此而
    認原判決不當，上訴尚難認為有理由，應予駁回。
據上論斷，應依刑事訴訟法第三百六十八條，判決如主文。
本案經檢察官柯晴男到庭執行職務。
中     華     民     國    八十九   年       八       月       四       日
                             臺灣高等法院刑事第十二庭
                                 審判長法  官  劉  景  星
                                       法  官  陳  博  志
                                       法  官  陳  志  洋
右正本證明與原本無異。
如不服本判決應於收受送達後十日內向本院提出上訴書狀，其未敘述上訴之理由者並
得於提起上訴後十日內向本院補提理由書（均須按他造當事人之人數附繕本）。
                                       書記官  顧  倪淑貞
中     華     民     國    八十九   年       八       月       七       日


司法院資訊處製作；財團法人民間司法改革基金會備份。
